【裁判字號】    95,判,1906
【裁判日期】    951123
【裁判案由】    入出境
【裁判全文】
最  高  行  政  法  院  判  決
                                     95年度判字第01906號
上  訴  人  乙○○
被 上訴 人  財政部
代  表  人  甲○○
上列當事人間因入出境事件，上訴人對於中華民國94年5月19日
臺北高等行政法院93年度訴字第2162號判決，提起上訴，本院判
決如下：
    主  文
上訴駁回。
上訴審訴訟費用由上訴人負擔。
    理  由
一、上訴人係傑特立工業股份有限公司（下稱傑特立公司）之負
    責人及清算人，該公司滯欠民國90年營業稅、罰鍰、87年至
    89年房屋稅等計新臺幣（下同）4,027,994元及85、86年度
    營利事業所得稅、罰鍰等計2,031,282元，分別經臺北縣政
    府稅捐稽徵處及財政部臺灣省北區國稅局（下稱北區國稅局
    ）依限制欠稅人或欠稅營利事業負責人出境實施辦法（下稱
    限制出境實施辦法）第2條第1項規定，報由被上訴人以91年
    2月5日台財稅字第0000000000號及91年8月15日台財稅字第
    0910096536號函請內政部警政署入出境管理局（下稱境管局
    ）限制上訴人出境。該局據以91年2月18日（91）境愛岑字
    第17271號及91年8月21日境愛岑字第0910093810號書函禁止
    上訴人出國。嗣上訴人申請解除出境限制，經被上訴人以92
    年12月2日台財稅字第0920091514號函復尚不得解除其出境
    限制。上訴人不服，提起訴願，遭決定駁回，遂提起本件訴
    訟。
二、上訴人於原審起訴主張略以：依司法院釋字第345號解釋後
    段，依限制出境實施辦法第5條規定，有該條所定6款情形之
    一時，應即解除限制出境。傑特立公司既已依法清算完結，
    有台灣板橋地方法院（下稱板橋地院）92年8月19日以板院
    通民司更字第7號函文為證，則應已符合限制出境實施辦法
    第5條第5款之規定，依前開釋字意旨，被上訴人應依法解除
    上訴人之出境限制。被上訴人79年10月27日台財稅第79032
    138號函示及80年2月21日台財稅第801241743號函示，既以
    向法院聲報清算完結，並經法院准予備查為法人人格消滅之
    原因，足見其認定清算是否合法，係以向法院聲報清算完結
    並經法院核准備查，即可構成法人人格消滅之原因，其所為
    之處分自屬非法，更是違法侵害人民之權益。公司之清算，
    依公司法之各有關規定，係授權由所在地之普通法院審核，
    故清算是否合法，該公司所在地之法院始有權限加以論斷，
    因此被上訴人或北區國稅局既非公司法授權之主管機關，其
    對於傑特立公司清算之事務，依法應無審究合法或是非之權
    限，更不得越權推翻板橋地院核准清算完結之合法性，原處
    分似與公司法之有關規定有所違背。且清算人如不依公司法
    之有關規定處理，法院亦不可能為清算完結之核備，故公司
    既經法院為清算完結之核備，自應有其合法性以及效力之存
    在，不容任何人任意予以否定，不然公司清算將永無終止之
    日。被上訴人對傑特立公司之清算程序有所疑慮，應先查明
    ，不宜逕先否准解除上訴人之出境限制，然被上訴人及北區
    國稅局竟以傑特立公司87年度結算申報書資產負債表列資產
    總值99,713,275元，負債及淨值總額為99,713,275元，其中
    資產僅提示部分設備拍賣所得123,818元繳納欠稅，未列入
    清算資產，提供債權分配，而否定法院核准清算完結之合法
    性，被上訴人僅懷疑結算申報資產未列入清算資產依規定分
    配，而有隱匿財產或資金去向不明之情事之嫌，既未查明具
    體事實有如何之資產現金漏未列入清算分配，則在未查明其
    有不合法之事前，即不得任意否准解除上訴人之出境限制，
    爰請撤銷訴願決定及原處分等語。
三、被上訴人則略以：傑特立公司於91年6月3日由經濟部核准解
    散登記後，並未依所得稅法75條規定辦理決清算申報，遲至
    91年11月4日始向北區國稅局三重稽徵所辦理營利事業所得
    稅決清算申報，且該公司88年至90年度均未辦理營利事業所
    得稅結算申報，該公司稱係因颱風造成水災，使公司資料泡
    水不堪使用，致無法申報，惟該公司均未依相關規定向該所
    報備。依司法院祕書長84年3月22日秘台廳民三字第04686號
    函釋意旨，公司清算完結向法院聲報備查，僅為備案之性質
    ，是否發生清算完結之效果，應視是否完成合法清算而定。
    傑特立公司於91年6月3日由經濟部核准解散登記後，並未依
    法辦理決、清算申報，遲至91年11月4日始向北區國稅局申
    報清算所得，且該公司自88年至90年度均未辦理營利事業所
    得稅結算申報，而87年度營利事業所得稅結算申報時，申報
    資產總額為99,713,275元，負債及淨值總額亦為99,713,275
    元，而清算申報書所附之91年6月2日清算前資產負債表資產
    總值僅餘231,998元，負債及淨值亦為231,998元，前後資產
    及負債金額差距甚大，究係如何清算，清算所得如何申報，
    上訴人均未據說明，其應收帳款及票據有無收取，土地、房
    屋及存貨如何清算，皆未提示實質清算紀錄以供查核，資產
    及負債憑空消失，自難認已依法清算完結。又被上訴人在上
    訴人92年7月23日報經法院清算完結備案前，即以91年2月5
    日台財稅第0000000000號及91年8月15日台財稅字第0910096
    536號函請境管局限制上訴人出境，且於查明該公司清算過
    程顯有瑕疵後，始否准上訴人以傑特立公司已解散清算為由
    申請解除出境，核與被上訴人91年11月14日台財稅字第0910
    457266號令釋不符，被上訴人否准解除上訴人出境限制，應
    無不當等語，資為抗辯。
四、原審斟酌全辯論意旨及調查證據之結果，略以：按限制出境
    經查，被上訴人91年11月14日台財稅字第0910457266號函釋
    意旨，係指公司向法院聲報清算完結「備案後」，「始辦理
    」限制出境，而公司查無財產者，得免辦理限制清算人出境
    ；核與本件被上訴人早於91年2月5日以台財稅字第09100900
    044號函及91年8月15日台財稅字第0910096536號函請境管局
    限制上訴人出境後，該公司始於92年8月19日，經板橋地院
    准予清算完結備案之情形不同，自無前開函釋之適用。上訴
    人所認，容有誤會。又查傑特立公司87年度營利事業所得稅
    結算申報時，申報資產總額為99,713,275元，負債及淨值總
    額亦為99,713,275元，而清算申報書所附之91年6月2日清算
    前資產負債表資產總值僅餘231,998元，負債及淨值亦為231
    ,998元，此有資產負債表影本可稽。該公司前後資產及負債
    金額差距甚大，然究係如何清算，清算所得如何申報，上訴
    人均未據說明，其應收帳款及票據有無收取，土地、房屋及
    存貨如何清算，亦未提示實質清算紀錄以供查核，要難認傑
    特立公司已合法完成清算程序，其法人人格仍視為存續，則
    該公司自屬未完成合法清算。依據首揭規定及說明，傑特立
    公司縱經板橋地院為准予清算完結之備查，仍不生清算完結
    之效果。從而，被上訴人以傑特立公司尚未完成合法清算，
    且上訴人申請解除出境限制事由與限制出境實施辦法第5條
    各款規定不符為由，否准上訴人解除限制出境之請求，於法
    並無違誤。訴願決定遞予維持，亦無不當，因而將訴願決定
    及原處分均予維持，駁回上訴人之訴。
五、本院經核原判決於法尚無違誤。上訴意旨仍執前詞並主張略
    以：傑特立公司既已依法清算完結，有稱板橋地院92年8月
    19日以板院通民司更字第7號函准清算完結備案，則應已符
    合限制出境實施辦法第5條第5款之規定，依司法院釋字第
    345號解釋意旨，被上訴人應依法解除上訴人之出境限制，
    原判決似有判決不適用法規之違法。又公司應如何清算始為
    合法，公司法規定甚明，是清算是否合法應以法院之審酌及
    判斷為依歸。本件傑特立公司清算均依公司法相關規定辦理
    ，並無任何違法情事，此已有臺灣板橋地方法院92年8月19
    日板院通民司更字第7號清算完結核准備案函可證，且公司
    法並無規定清算人應提供帳冊予債權人審核始為合法。本件
    原審法院並非公司法授權之主管機關，其對於傑特立公司清
    算之事務，依法應無審究合法或是非之權限，更不得越權推
    翻板橋地院核准清算完結之合法性，原判決似與公司法之有
    關規定有所違背。另傑特立公司已依法解散清算，並經臺灣
    板橋地方法院依法核准清算完結備查在案，原判決竟僅憑被
    上訴人所屬臺灣省北區國稅局92年1月27日北區國稅徵字第
    0921063773號函報，即以上訴人未能提供相關資金收支流程
    、帳冊及憑證等資料供查核，即遽予認為傑特立公司未合法
    清算，惟既無有關帳冊資料可供核定，原處分機關憑何認定
    傑特立公司之清算不合法？縱有疑慮，其未查明是否屬實，
    遽為上訴人敗訴，於法顯有未合，亦有判決理由不備之違法
    。綜上，爰請廢棄原判決，並撤銷訴願決定及原處分等語。
    然查「納稅義務人欠繳應納稅捐達一定金額者，得由司法機
    關或財政部，函請內政部入出境管理局，限制其出境；其為
    營利事業者，得限制其負責人出境。」、「滯納金、利息、
    滯報金、怠報金、短估金及罰鍰等，除本法另有規定者外，
    準用本法有關稅捐之規定。」行為時稅捐稽徵法第24條第3
    項前段、第49條前段分別定有明文。又「在中華民國境內居
    住之個人或在中華民國境內之營利事業，其已確定之應納稅
    捐或關稅逾法定繳納期限尚未繳納，其欠繳稅款及已確定之
    罰鍰單計或合計，個人在新臺幣50萬元以上，營利事業在新
    臺幣100萬元以上者，由稅捐稽徵機關或海關報請財政部函
    請內政部入出境管理局限制該欠稅人或欠稅營利事業負責人
    出境。」、「依本辦法限制出境者，有左列情形之一時，稅
    捐稽徵機關或海關應即依其限制出境程序，報請財政部或該
    管法院函請內政部入出境管理局解除其出境限制：五、欠稅
    之公司組織已依法解散清算，且無賸餘財產可資抵繳欠稅及
    罰鍰者。」限制出境實施辦法第2條第1項及第5條第5款，亦
    各有明定。且法人人格之消滅，依民法、公司法等有關規定
    ，均以完成合法清算為前提，如尚未完成合法清算，縱經法
    院准予清算完結之備查，仍不生清算完結之效果。清算人向
    法院聲報清算完結，僅為備案性質，法院所為准予備案之處
    分，並無實質上之確定力，是否發生清算完結之效果，應視
    是否完成合法清算而定，此為司法實務確定之見解。是以得
    依限制出境實施辦法第5條第5款之規定，准予解除負責人出
    境限制者，係以完成合法清算為前提，如尚未完成合法清算
    ，縱經法院為准予清算完結之備查，仍不生清算完結之效果
    ，自不得准予解除負責人限制出境限制。而本件上訴人係傑
    特立公司之負責人及清算人，該公司滯欠民國90年營業稅、
    罰鍰、87年至89年房屋稅等計4,027,994元及85、86年度營
    利事業所得稅、罰鍰等計2,031,282元，經被上訴人函請境
    管局限制上訴人出境。嗣上訴人以傑特立公司已依法清算完
    結，有板橋地院92年8月19日以板院通民司更字第7號函文為
    證，申請被上訴人應依法解除上訴人之出境限制。被上訴人
    則以傑特立公司於91年6月3日由經濟部核准解散登記後，並
    未依所得稅法75條規定辦理決清算申報，遲至91年11月4日
    始向北區國稅局三重稽徵所辦理營利事業所得稅決清算申報
    。而清算申報書所附前後資產及負債金額差距甚大，究係如
    何清算，清算所得如何申報，上訴人均未據說明，其應收帳
    款及票據有無收取，土地、房屋及存貨如何清算，皆未提示
    實質清算紀錄以供查核，資產及負債憑空消失，自難認已依
    法清算完結，爰否准解除上訴人出境限制。揆諸前開規定與
    說明，尚無違誤，訴願決定及原判決均予維持，於法亦無不
    合。況查原判決就本件爭點即上訴人主張傑特立公司已合法
    清算完結，已符合限制出境實施辦法第5條第5款之規定，被
    上訴人應依法解除上訴人之出境限制各節，為不可採等情，
    明確詳述其得心證之理由，有如前述。並與前開行為時稅捐
    稽徵法、限制出境實施辦法等法令規定及解釋、函釋意旨要
    無不合，尚無判決不適用法規或適用不當之違法；亦難謂有
    判決不備理由之違法，縱原審雖有未於判決中加以論斷者，
    惟尚不影響於判決之結果，與所謂判決不備理由之違法情形
    不相當。至於上訴人其餘訴稱各節，乃上訴人以其對法律上
    見解之歧異，就原審取捨證據、認定事實之職權行使，指摘
    其為不當，均無可採。綜上所述，上訴意旨指摘原判決違誤
    ，求予廢棄，難認有理由，應予駁回。
據上論結，本件上訴為無理由，爰依行政訴訟法第255條第1項、
第98條第3項，判決如主文。
中    華    民    國    95    年    11    月    23    日
                  第三庭審判長法  官  趙  永  康
                              法  官  姜  仁  脩
                              法  官  林  茂  權
                              法  官  黃  淑  玲
                              法  官  黃  本  仁
以  上  正  本  證  明  與  原  本  無  異
中    華    民    國    95    年    11    月    24    日
                              書記官  王  福  瀛


司法院資訊處製作；財團法人民間司法改革基金會備份。
